臺灣高雄地方法院民事判決　九十三年度婚字第一一一五號
　　原　　　告　乙○○
　　訴訟代理人　邱江隆律師
　　被　　　告　甲○○
右當事人間請求履行同居事件，本院於民國九十三年八月十六日言詞辯論終結，判決
如左：
    主      文
原告之訴駁回。
訴訟費用由原告負擔。
    事實及理由
一、原告起訴主張兩造為夫妻，現婚姻關係仍存續中。兩造婚後原本同住高雄市○○
    區○○路一○七號，但因意見不合，曾於民國七十九年十月一日協議離婚，惟被
    告竟拒與原告一起至戶籍機關辦理離婚登記，依法應不生離婚之效力，被告既不
    履行與原告前往戶籍機關辦理離婚登記，則兩造仍屬夫妻，被告自應履行同居義
    務與原告同居，爰依民法第一千零一條之規定，訴請被告應與原告同居等語。被
    告則以伊是七十九年間與原告協議離婚後，才搬出去，是因原告未依離婚協議給
    付贍養費，且子女原本歸原告監護，但原告未盡保護教養責任，以致小孩自行與
    伊同住，由伊照顧，才不願協同辦理離婚登記，而兩造當初之所以協議離婚，是
    因為經常吵架，原告會打伊或丟擲、摔壞東西，又原告雖有打電話來要求同居，
    但口氣不佳，根本沒有要與伊同住之意，故請求駁回原告之訴等語資為抗辯。
二、原告主張兩造為夫妻，現婚姻關係仍存續中，原本同住於高雄市○○區○○路一
    ○七號，雖於七十九年十月一日簽立離婚協議書，但並未辦理離婚登記，被告隨
    即搬離前址，兩造遂告分居迄今，而原告現亦未住居於該址等情，已據原告提出
    戶籍謄本二件為證，且經證人即兩造所生之女謝伶旻證述明確（見卷第十六頁、
    第十七頁），復為被告所不否認，自堪信為真實。
三、按夫妻互負同居之義務。但有不能同居之正當理由者，不在此限，民法第一千零
    一條定有明文。本件原告主張兩造現婚姻關係仍存續中，被告應履行同居等語，
    被告則以前揭情詞置辯。經查：
  (一)對於夫妻之住所，民法第一千零二條規定：「夫妻之住所，由雙方共同協議之；
    未為協議或協議不成時，得聲請法院定之。法院為前項裁定前，以夫妻共同戶籍
    地推定為其住所」，可知夫妻之住所，應先由雙方共同協議定之，未為協議或協
    議不成時，始聲請法院定之，亦即妻並非當然以夫之住所為住所。又民法第一千
    零二條所規定之夫妻住所，參照憲法第十條保障人民居住自由及大法官釋字第四
    五二號解釋之意旨，應認夫妻住所非必以約定一個為必要，亦即夫妻雙方得協議
    各有其住所，而「協議」並不以明示為限，即默示之協議亦可（臺灣高等法院暨
    所屬法院八十八年法律座談會民事類第二十九、三十、三十一、三十二號同此見
    解）。本件兩造婚後雖同住於高雄市○○區○○路一○七號，惟兩造於七十九年
    十月一日簽立離婚協議書後，被告即搬離該址迄今，且原告現亦已遷居他處，已
    如前述，是兩造於七十九年十月一日簽立離婚協議書後，雖未辦理離婚登記，致
    兩造之婚姻關係未消滅，然被告既因此遷出兩造住所，且原告嗣後亦遷居住處，
    足徵兩造已默示協議各自之住所，是被告既係依兩造前開夫妻住所協議而未與原
    告同居，自難謂其有違反夫妻間同居義務。
  (二)況依證人謝伶旻所述：「原來我是與父親同住，但母親會送我去補習，教我，所
    以我後來就與母親同住。父母從簽離婚協議書後，就沒有住在一起。父親並沒有
    要母親回去的意思，父親雖然有打電話要母親回去，但口氣不好，只是要母親配
    合他同居這件事，因為父親不想給付贍養費，所以才用履行同居來逼母親」等語
    （見卷第十六頁），再參以原告所述：「原告是希望被告能夠偕同辦理離婚，如
    果不願意就要回來與原告同住」等語（見卷第十五頁），足徵被告辯稱原告只是
    為達逼伊協同辦理離婚登記，並無真意要與伊同居，洵屬非虛，故縱原告陳稱伊
    有要求被告履行同居義務為真，亦難認原告有希望與被告同居之意。
  (三)綜上，兩造目前就夫妻住所既默示協議各自之住所，揆諸首揭說明，自難認被告
    係無正當理由而不履行同居。從而，原告依民法第一千零一條之規定，訴請被告
    應與原告履行同居，為無理由，應予駁回。
四、訴訟費用負擔之依據：民事訴訟法第七十八條。
中　　　華　　　民　　　國　　九十三　　年　　　八　　　月　　三十一　　日
            　　　　　　　　　　　臺灣高雄地方法院家事法庭
~B法　　　官　李麗珠
右為正本，係照原本作成。
如不服本判決，應於送達後廿日內，向本院提出上訴狀並表明上訴理由，如於本判決
宣示後送達前提起上訴者，應於判決送達後十日內補提上訴理由書（須附繕本）。
中　　　華　　　民　　　國　　九十三　　年　　　八　　　月　　三十一　　日
~B法院書記官　李憶如
